【裁判字號】    95,判,977
【裁判日期】    950629
【裁判案由】    綜合所得稅
【裁判全文】
最  高  行  政  法  院  判  決
                                     95年度判字第00977號
上  訴  人  甲○○
訴訟代理人  王奕棋律師
被 上訴 人  財政部高雄市國稅局
代  表  人  邱政茂
上列當事人間因綜合所得稅事件，上訴人對於中華民國94年1月
31日高雄高等行政法院93年度訴字第229號判決，提起上訴，本
院判決如下：
    主  文
上訴駁回。
上訴審訴訟費用由上訴人負擔。
    理  由
一、上訴人民國86年度自龍正建設股份有限公司（下稱龍正公司
    ）取得門牌號碼台南市○○路507號、509號底層、1樓、2樓
    及3樓等5戶房屋所有權，經財政部台灣省南區國稅局前往龍
    正公司調閱帳證，遭該公司以已於87年初停業為由，未提示
    相關帳證，而上訴人雖主張前開所有權移轉原因為買賣，卻
    無法提示購置上揭房屋之資金流程，該局乃依上訴人提示之
    不動產房屋買賣契約書所載買賣金額新台幣（下同）18,102
    ,055元核定上訴人其他所得，通報被上訴人歸課其綜合所得
    稅。被上訴人復以上訴人除短漏報上開所得外，尚漏報利息
    、營利、租賃等所得224,395元，共計短漏報所得額18,326,
    450元，違反行為時所得稅法第71條第1項規定，除核定應補
    徵稅額7,076,448元外，並按漏稅額7,053,925元分別依漏報
    所得性質裁處0.2倍及0.5倍之罰鍰計3,514,500元。上訴人
    不服，申請復查結果，未獲變更。上訴人訴經財政部以90年
    3月15日台財訴字第0901351423號訴願決定撤銷原處分，囑
    由被上訴人另為處分。嗣經被上訴人依法查明後重核決定其
    他所得6,124,400元，罰鍰1,003,600元，上訴人猶表不服，
    提起訴願，遭決定駁回，遂提起本件訴訟。
二、上訴人於原審起訴主張略以：上訴人自龍正公司取得系爭房
    屋所有權，係因龍正公司在台南市○○段20、31、41之1、
    35地號上建築房屋出售之4筆土地原係上訴人所有，而於82
    年5月間與龍正公司訂立合建分屋契約，龍正公司出資負責
    規劃興建，並於建築完成後由上訴人分得系爭房屋，並非上
    訴人無償取得系爭房屋。龍正公司之帳冊既無有關其財產處
    分之有關記載，即違反帳務之規定，被上訴人對於此種違反
    公司會計程序之情形不予查明，即認上訴人無償取得房屋而
    予課稅，殊違經驗法則。系爭房屋建成後由於房屋市場之景
    氣轉弱，房價急轉直下，其中1樓、2樓、3樓及地下室擔負
    之成本價格太高，而房價亦高始終無法售出，乃經龍正公司
    與上訴人協議，將原約定全部出售後分得價款改為將該大樓
    之地上1、2、3樓及地下室部分歸上訴人取得，而移轉上訴
    人所有，其餘部分即3樓以上包括已售出及未出售部分均歸
    龍正公司取得，以了結該建築案。由於合建實係由上訴人提
    供土地，為方便起見，將上訴人分得部分由龍正公司以讓售
    方式移轉登記予上訴人，事實上係龍正公司將上訴人分得之
    1、2、3樓及地下室部分登記予上訴人，並無價錢之給付。
    因此在被上訴人查詢時，上訴人委託代書說明，而代書乃以
    買賣取得答覆，但因非買賣，是以無價金之出入，代書之答
    覆與事實無法相符，致被上訴人核定課稅。再者，龍正公司
    負責人林宗輝亦在原審法院證實上訴人取得系爭房屋係因合
    建而取得，並非買賣。關於罰鍰部分係因追徵所得稅而來，
    上訴人既無欠繳所得稅，自無罰鍰可言，爰請撤銷訴願決定
    及原處分等語。
三、被上訴人則略以：系爭合建基地台南市○○段20、31、41之
    1、35地號等4筆土地自始均未曾移轉登記為龍正公司所有，
    於龍正公司出售坐落其上84戶房屋時，方由上訴人將土地所
    有權移轉登記給買受人。且龍正公司自始即為該84戶房屋之
    起造人，於龍正公司出售房屋時，方由龍正公司將房屋所有
    權移轉登記給買受人，是本件合建方式自非上訴人所主張屬
    「合建分屋」，有全信會計師事務所對龍正公司83年度財務
    帳證之查核報告書、龍正公司預售合建房屋之83年度房屋交
    易所得課稅資料及結算申報損益計算表、資產負債表，以及
    系爭合建之房屋、基地買賣移轉登記謄本可稽。上訴人86年
    度自龍正公司取得系爭房屋，案經財政部台灣省南區國稅局
    86年10月9日向龍正公司函查，該公司雖提示86年3月24日買
    賣系爭房屋之契約書，買賣金額總價為18,102,055元，且約
    定雙方同意以上訴人前借給該公司之3千萬元抵付房屋款，
    惟尚乏上訴人支付價款之相關帳證及資金流程證明，不足採
    據。上訴人取得系爭房屋，既未能證明取得對價，足認係無
    償取得，核屬龍正公司之贈與，被上訴人按系爭房屋移轉年
    度之房屋評定標準價格計6,124,400元，核定系爭其他所得
    為6,124,400元，漏報所得為6,348,795元，應補稅額為
    2,285,386元，並按漏稅額2,028,179元分別依漏報所得是否
    為扣繳憑單所得，裁處0.2 倍及0.5倍之罰鍰計1,003,600元
    ，尚無不合等語，資為抗辯。
四、原審斟酌全辯論意旨及調查證據之結果，略以：被上訴人查
    獲上訴人有於86年間自龍正公司取得系爭房屋所有權之情事
    後，因龍正公司未能配合提供相關帳證資料以供查核，上訴
    人亦無法提示購置系爭房屋之資金流程，是被上訴人就系爭
    房屋所有權客觀上之移轉情形，依一般經驗法則認定係龍正
    公司無償贈與上訴人，洵非無憑。上訴人自應就其所主張「
    以地換屋」或「合建分屋」等有利於己之事實負舉證責任。
    又按一般建築實務之交易習慣上，有所謂「合建分售」及「
    合建分屋」2種不同之交易型態。其中「合建分售」一般係
    由地主同意提供土地，建方提供資金，合作興建房屋，雙方
    約定房屋興建完成後銷售時，土地部分由地主以自己名義出
    售並與承購人簽訂土地買賣契約，房屋部分由建方以建設公
    司名義出售並與承購人簽訂房屋買賣契約，並自行收取土地
    價款與房屋價款；而「合建分屋」則係由地主提供土地，建
    商出資，雙方合作建屋，並就其分得部分，各以自己名義或
    雙方自行指定之第三人登記為起造人，而於興建完成後按約
    定比例由雙方分配房屋及應計之土地應有部分，並各自銷售
    。經查，本件實際房地交易情形以觀，龍正公司自始即為該
    建案之起造人，此有台南市政府工務局85年7月25日核發之
    （85）南工使字第1304號使用執照影本可憑，且房屋售出時
    ，均係由龍正公司將房屋所有權移轉登記給各該買受人，易
    言之，出售之房屋部分，並非係由上訴人或龍正公司各以自
    己名義或由雙方分別所指定之第三人登記為起造人，而於興
    建完成後由上訴人與龍正公司各自銷售，核與前述一般建築
    實務上「合建分屋」之交易常態未盡相符，且與上訴人所提
    出其與龍正公司之合建契約書第6條所載「．．本件工程之
    起照人，甲、乙雙方就其前項所得分配之房屋得自行指定登
    記名義人．．」之約定，顯不相侔。徵諸上情，難認上訴人
    與龍正公司間係屬「合建分屋」之交易型態。另據證人即龍
    正公司負責人林宗輝於原審法院93年10月26日準備程序中到
    庭證述內容，上訴人與龍正公司合建之系爭房屋係於85年10
    月間建造完成，而龍正公司並於當年度售出64戶房屋，然該
    公司當年度營利事業所得稅結算申報之資產負債表，並無「
    應付未付款」科目之記載，此為上訴人所不爭，難認上訴人
    對於龍正公司有是項債權存在，則上訴人取得系爭房屋，亦
    難認係因龍正公司無法償付該公司代收之房屋款，故以之抵
    付其提供土地之代價，而有對價關係。再者，關於上訴人自
    龍正公司取得系爭房屋之對價，前經財政部台灣省南區國稅
    局於86年10月9日向龍正公司函查，龍正公司係提示86年3月
    24日買賣系爭房屋之契約書，買賣金額總價為18,102,055元
    ，且約定雙方同意以上訴人前借給該公司之3千萬元抵付房
    屋款。然經財政部台灣省南區國稅局查證無上訴人支付價款
    之相關帳證及資金流程，此有系爭房屋不動產買賣契約書及
    財政部台灣省南區國稅局88年6月7日南區國稅審2字第88040
    096號函足憑。嗣於87年2月26日上訴人提出書面說明，改稱
    係以其於84年1月24日由銀行電匯2千萬元及1,700萬元予龍
    正公司之借款抵銷，並檢附台灣銀行永康分行之存摺影本供
    核。然經財政部台灣省南區國稅局查證後，上揭款項係龍正
    公司向慶豐銀行申貸由該銀行所撥匯，並非上訴人所匯入，
    此並有財政部南區國稅局前揭函文及慶豐銀行87年3月9日（
    87）慶儲字第28號函可稽，上訴人所述，均非實情。嗣上訴
    人於88年11月15日申請復查時，上訴人復主張，系爭房屋係
    於83年5月提供土地與龍正公司合作興建房屋84戶中分得，
    惟上訴人與龍正公司之合建契約，非屬「合建分屋」之交易
    型態，自亦無可取。另本件經財政部以90年3月15日台財訴
    字第0901351423號訴願決定撤銷原處分，囑由被上訴人另為
    處分，而重核時，上訴人於90年8月3日委由蘇紹章至被上訴
    人處說明，稱係因龍正公司與上訴人約定代償其土地貸款5
    千萬餘元，加上系爭房屋價款，與上訴人取得之土地成本8
    千萬元相當，惟上訴人所訴代償5千萬元並無資料可憑。又
    查，該土地貸款金額實際為37,000,000元，其中2千萬元係
    匯給上訴人配偶楊明通所經營之龍慶建設股份有限公司，另
    17,000,000元則代償系爭土地前手邱文福之女邱慧齡之短期
    借款，則有電匯單及台南市第3信用合作社92年3月25日南市
    3信總字第096號函附於原處分卷可證，足認上訴人所述，亦
    與事實不符。雖上訴人於訴訟中改稱本建案原係合建分售，
    嗣因餘屋無法售出始變更原約定為合建分屋，將4樓以上部
    分分歸龍正公司所有，1至3樓及地下室則分歸上訴人取得云
    云。惟倘上訴人主張屬實，則龍正公司將系爭房屋分歸上訴
    人取得，上訴人理亦應將4樓以上未出售基地之應有部分，
    分歸龍正公司所有，始符對價關係。惟查，依上訴人所提出
    之土地登記簿謄本以觀，餘屋之基地，分別以買賣為原因登
    記予不相干之訴外人取得，而非分歸龍正公司，此亦有上訴
    人提出之土地登記簿謄本附卷足佐，雖上訴人另稱訴外人為
    龍正公司之指定登記之名義人，然無佐證以實其說，是難憑
    以勾稽兩者具有對價關係。抑且，上訴人說詞前後反覆、矛
    盾不一，實難遽信真實。綜上所述，上訴人雖為建築基地之
    所有權人，然就取得系爭房屋，仍未能提供足資採信之對價
    關係，在事實不明的情況下，其不利益效果應歸屬由上訴人
    負擔。則被上訴人認定係無償取得，核屬龍正公司之贈與，
    按系爭房屋移轉年度之房屋評定標準價格6,124,400元，重
    新核定上訴人漏報其他所得為6,124,400元，並分別依漏報
    所得是否為扣繳憑單所得，重行按漏稅額2,028,179元裁處
    0.2倍及0.5倍之罰鍰計1,003,600元，於法尚無違誤，訴願
    決定予以維持，亦無不當，因而將訴願決定及原處分均予維
    持，駁回上訴人之訴。
五、本院經核原判決於法尚無違誤。上訴意旨仍執前詞並主張略
    以：原判決以上訴人未舉證證明並非無償取得，而未將龍正
    公司負責人林宗輝在原審證詞加以審酌，對於被上訴人所述
    調查結果證明並無給付價金亦未予斟酌，且原判決對於龍正
    公司依一般常情不可能將系爭房屋無償贈與上訴人之主張，
    未於判決內說明不予採信之理由，原判決顯有違反行政訴訟
    法第133條規定、亦有判決不適用法規及判決不備理由及理
    由矛盾之違法。又上訴人之受託人因不明事實真實，至其於
    被上訴人處調查中有不同陳述，惟依據龍正公司查帳之全信
    會計事務所之83年度查核報告書可證，上訴人與龍正公司確
    係合建分屋，原審對此未予調查，原判決顯有判決理由不備
    之違法。爰請廢棄原判決，並撤銷訴願決定及原處分等語。
    然查「左列各種所得，免納所得稅：一、．．．十七、因繼
    承、遺贈或贈與而取得之財產。但取自營利事業贈與之財產
    ，不在此限。」、「個人之綜合所得總額，以其全年左列各
    類所得合併計算之：第一類：．．．第九類：其他所得：不
    屬於上列各類之所得，以其收入額減除成本及必要費用後之
    餘額為所得額。」、「前項各類所得，如為實物．．．，應
    以取得時政府規定之價格．．．未經政府規定者，以當地時
    價計算。」、「納稅義務人已依本法規定辦理結算申報，但
    對依本法規定應申報課稅之所得額有漏報或短報情事者，處
    以所漏稅額兩倍以下之罰鍰。」行為時所得稅法第4條第1項
    第17款、第14條第1項第9類及同條第2項、第110條第1項分
    別定有明文。而本件上訴人於86年間自龍正公司取得系爭房
    屋，既未能證明取得對價，龍正公司未能配合提供相關帳證
    資料以供查核，且上訴人亦無法就其所主張「以地換屋」或
    「合建分屋」等有利於己之事實舉證以實其說，足認係無償
    取得。則被上訴人按系爭房屋移轉年度之房屋評定標準價格
    計6,124,400元，重核系爭其他所得為6,124,400元，漏報所
    得為6,348,795元，應補稅額為2,285,386元，並按漏稅額
    2,028,179元分別依漏報所得是否為扣繳憑單所得，裁處0.2
    倍及0.5倍之罰鍰計1,003,600元，揆諸前開規定與說明，尚
    無違誤，訴願決定及原判決均予維持，於法亦無不合。況查
    原判決就本件爭點即上訴人於86年間取得系爭房屋，係上訴
    人基於與龍正公司間之「以地換屋」或「合建分屋」所取得
    ，抑或龍正公司之無償贈與各節，明確詳述其得心證之理由
    ，有如前述。並與前開行為時所得稅法等法令規定與舉證責
    任分配原則要無不合，尚無判決不適用法規或適用不當之違
    法；亦難謂有判決不備理由之違法，縱原審雖有未於判決中
    加以論斷者，惟尚不影響於判決之結果，與所謂判決不備理
    由之違法情形不相當。至於上訴人其餘訴稱各節，乃上訴人
    以其對法律上見解之歧異，就原審取捨證據、認定事實之職
    權行使，指摘其為不當，均無可採。綜上所述，上訴意旨指
    摘原判決違誤，求予廢棄，難認有理由，應予駁回。
據上論結，本件上訴為無理由，爰依行政訴訟法第255條第1項、
第98條第3項前段，判決如主文。
中    華    民    國    95    年    6     月    29    日
                  第五庭審判長法  官  蔡  進  田
                              法  官  黃  合  文
                              法  官  吳  明  鴻
                              法  官  林  茂  權
                              法  官  鄭  小  康
以  上  正  本  證  明  與  原  本  無  異
中    華    民    國    95    年    6     月    30    日
                              書記官  王  福  瀛


司法院資訊處製作；財團法人民間司法改革基金會備份。
